ACORDAO-COMPLETO-2419851

ACÓRDÃO 9104/2021 ATA 23/2021 - PRIMEIRA CÂMARA

VISTOS, relatados e discutidos estes autos de monitoramento do Acórdão 7265/2012-TCU-Primeira Câmara, que considerou ilegal o ato de pensão civil de Karoline de Moura;
ACORDAM os Ministros do Tribunal de Contas da União, reunidos em sessão da Primeira Câmara, diante das razões expostas pelo Relator, em:
9.1. reformar o Acórdão 7265/2012-TCU-Primeira Câmara para torná-lo insubsistente;
9.2. reconhecer o registro tácito do ato de pensão civil emitido em favor de Karoline de Moura;
9.3. dar ciência deste acórdão à Gerência Regional de Administração do Ministério da Economia no Espírito Santo.

Monitoramento de decisão que considerou ilegal ato de pensão civil.

Primeira Câmara

3. Interessados/Responsáveis:
3.1. Interessado: Karoline de Moura (XXX.485.167-XX).

13.1. Ministros presentes: Walton Alencar Rodrigues (Presidente), Benjamin Zymler, Bruno Dantas (Relator), Vital do Rêgo e Jorge Oliveira.
13.2. Ministro que não participou da votação: Jorge Oliveira 
13.3. Ministros-Substitutos presentes: Augusto Sherman Cavalcanti e Weder de Oliveira.

BRUNO DANTAS

Cuidam os autos de ato de pensão civil emitido pela Gerência Regional de Administração do Ministério da Economia no Espírito Santo. Nesta etapa processual, a Secretaria de Fiscalização de Integridade de Atos e Pagamentos de Pessoal e de Benefícios Sociais (Sefip) realiza o monitoramento das determinações contidas no Acórdão 7265/2012-TCU-Primeira Câmara, nos termos da seguinte instrução (peça 35) :
"INTRODUÇÃO
1.	Trata-se de monitoramento do Acórdão 7265/2012-TCU-Primeira Câmara, proferido na Sessão de 27/11/2012, de relatoria do e. Ministro Valmir Campelo (peça 7) , que considerou ilegal o ato de concessão de pensão civil à interessada acima indicada, ante a impossibilidade jurídica de se conceder pensão a menor sob guarda, haja vista que esse instituto encontrava-se revogado pela Lei 9.717/1998, cuja vigência culminou na alteração das regras referentes à pensão civil estatutária, com a total supressão da possibilidade de deferimento do benefício pensional a essa categoria de beneficiário, conforme entendimento firmado no Acórdão 2515/2011-TCU-Plenário, de relatoria do e. Ministro Walton Alencar.
HISTÓRICO
2.	No âmbito da deliberação, foram feitas as seguintes determinações:
9.1. considerar ilegal a pensão civil instituída por Adão Alves de Moura (CPF XXX.512.409-XX) , em favor de Karoline de Moura (CPF XXX.485.167-XX) , menor sob guarda, e negar o registro do ato correspondente, número de controle 10225307-05-2009-000010-1; 
9.2. dispensar o ressarcimento das quantias indevidamente recebidas de boa-fé (Súmula 106 do TCU) ; 
9.3. determinar à Superintendência de Administração do Ministério da Fazenda no Estado do Espírito Santo que, no prazo de 15 (quinze) dias: 
9.3.1. dê ciência do inteiro teor desta deliberação, bem como do relatório e voto que a fundamentam, ao representante legal da interessada cujo ato foi considerado ilegal, esclarecendo-lhe que o efeito suspensivo proveniente da eventual interposição de recurso não a exime da devolução dos valores percebidos indevidamente após a notificação sobre o presente acórdão, em caso de não provimento do recurso porventura impetrado; 
9.3.2. encaminhe ao TCU comprovante sobre a data em que o representante legal da interessada cujo ato foi considerado ilegal tomou conhecimento do contido no item anterior; 
9.3.3. faça cessar os pagamentos decorrentes do ato considerado ilegal, sob pena de responsabilidade solidária da autoridade administrativa omissa; 
9.3.4. comunique ao TCU as medidas adotadas; 
9.4. determinar à Secretaria de Fiscalização de Pessoal - Sefip que monitore o cumprimento das diretrizes ora endereçadas à Superintendência de Administração do Ministério da Fazenda no Estado do Espírito Santo, representando ao Tribunal se necessário; 
9.5. enviar cópia deste acórdão, bem como do relatório e voto que o fundamentam, à Superintendência de Administração do Ministério da Fazenda no Estado do Espírito Santo.
3.	Monitoramento iniciado por esta unidade técnica em 22/9/2016 (peça 19) verificou a continuidade do pagamento da pensão civil, propondo então diligência para que a jurisdicionada informasse sobre a existência de decisão judicial para tal pagamento.
4.	Realizada a diligência (peças 21-22) , a Superintendência de Administração do Ministério da Fazenda no Estado do Espírito Santo informou sobre (peça 23, p. 1) :
a) Decisão judicial antecipatória de tutela proferida em 28/02/2014 pelo Juízo da Vara Federal de São Mateus, nos autos do processo judicial n° 0104739-51.2013.4.02.5052, ajuizado por Karoline de Moura. 
b) Ofício n° 629/2014-PUES:SEPRO, de 19/03/2014, acompanhado do Parecer n° 44/2014- PUES:SEPRO, de 19/03/2014, da Procuradoria da União no Estado do Espírito Santo, que atestou a força executória da referida decisão.
5.	Consta nos autos informações do Acórdão 2377/2015-TCU-Plenário, de relatoria do e. Ministro Aroldo Cedraz, que trouxe novo entendimento às situações de menores sob guarda do artigo 217 da Lei 8.112/1990 (peças 24-32) :
9.1. restituir os autos à Sefip, para aplicar os procedimentos de controle da situação fática, relativamente à situação de efetiva dependência econômica do menor, previamente a seu julgamento de legalidade e registro, os quais deixaram de ser efetuados após a edição do Acórdão 2515/2011-TCU-Plenário; 
9.2. firmar entendimento de que, consoante jurisprudência do Supremo Tribunal Federal e do Superior Tribunal de Justiça, o artigo 217 da Lei 8.112/1990, incluídas as alíneas 'a', 'b', 'c' e 'd' do seu inciso II, permaneceu vigente até a edição da Medida Provisória 664, de 30/12/2014, inexistindo, até então, derrogação do citado dispositivo legal em decorrência do disposto no art. 5º da Lei 9.717/1998; 
9.3. lembrar aos interessados a possibilidade de Pedido de Reexame referente aos atos de pensão emitidos até a data da publicação da Medida Provisória 664, que tinham sido julgados ilegais por este Tribunal, com fundamento no Acórdão 2515/2011-TCU-Plenário, mediante a reabertura de prazo de 180 dias, com base nos arts. 285 e 286 do Regimento Interno desta Corte;
9.4. dar ciência do inteiro teor desta deliberação aos órgãos centrais de gestão de pessoal da Administração Pública Federal dos Poderes Legislativo, Executivo e Judiciário, para que deem conhecimento do item 9.3 deste Acórdão aos interessados cujos atos de pensão tiveram registro negado por este Tribunal com base no entendimento firmado no Acórdão 2515/2011-TCU-Plenário. (destaques inseridos) 
EXAME TÉCNICO	
6.	Pesquisa ao sistema Siape (peça 33) confirma que a pensão em favor de Karoline de Moura permanece ativa.
7.	Em relação à Ação 0104739-51.2013.4.02.5052, ajuizada pela pensionista, não foi possível verificar seu status atual por tramitar em segredo de justiça, contudo conforme documentação encaminhada pela Superintendência em sede de diligência, naquele momento, existia decisão judicial favorável, no sentido de manter o pagamento da pensão instituída por Adão Alves Moura (peça 23, p. 5) :
Pelo exposto, DEFIRO A ANTECIPAÇÃO DOS EFEITOS DA TUTELA JURISDICIONAL para determinar que a UNIÃO restabeleça em favor da demandante, IMEDIATAMENTE, a sua cota parte do benefício de pensão, a partir da competência de FEVEREIRO DE 2014, sob pena de incidência de multa diária.
8.	Decisão essa reiterada pela Procuradoria da União no Estado (peça 23, p. 7) :
Trata o presente parecer da análise da força executória da decisão cautelar proferida no processo ora em análise.
Postula a autora no bojo da presente ação judicial o reconhecimento da nulidade do ato que determinou o cancelamento da pensão por morte, sob a invocação de ofensa do princípio do contraditório e da ampla defesa, bem como o restabelecimento do benefício. 
A decisão de fls. 04/06 deferiu a antecipação de tutela para determinar que a União restabeleça imediatamente o benefício de pensão por morte que a autora faz jus.  
9.	Sendo assim, considerando que existia decisão favorável a pensionista nos autos da Ação Ordinária 0104739-51.2013.4.02.5052, torna-se necessário o envio ao Departamento de Assuntos Extrajudiciais da Advocacia-Geral da União (AGU) e à Consultoria Jurídica do TCU (Conjur/TCU) das informações necessárias ao acompanhamento dessa ação. 
CONCLUSÃO
10.	 Com base nas informações prestadas pelo gestor e naquelas extraídas do sistema Siape e dos sítios da Justiça Federal, considera-se que as determinações constantes do Acórdão 7265/2012-TCU-Primeira Câmara não puderam ser cumpridas na íntegra pela Superintendência de Administração do Ministério da Fazenda no Estado do Espírito Santo, ante o amparo do benefício pago em decisão proferida na Ação Ordinária 0104739-51.2013.4.02.5052, tornando-se necessário o envio das informações ao Departamento de Assuntos Extrajudiciais da AGU e à Conjur/TCU para que acompanhem o desfecho da questão.
PROPOSTA DE ENCAMINHAMENTO
11. Ante o exposto, submetem-se os autos à consideração superior propondo:
a) determinação à Secretaria de Fiscalização de Pessoal para que, nos termos da Questão de Ordem aprovada pelo Plenário do TCU em 8/6/2011, encaminhe ao Departamento de Assuntos Extrajudiciais da AGU, as informações necessárias ao acompanhamento da Ação Ordinária 0104739-51.2013.4.02.5052, que tramita junto à Justiça Federal do Espírito Santo, em favor de Karoline de Moura (CPF XXX.485.167-XX) , pensionista de Adão Alves de Moura (CPF XXX.512.409-XX) , bem como à Conjur/TCU; e
b) arquivamento dos autos, nos termos do artigo 169, inciso V, do Regimento Interno/TCU."
2.	O Ministério Público junto ao TCU, representado pelo Procurador Marinus Eduardo De Vries Marsico, manifestou-se nos termos do seguinte parecer (peça 37) :
"Trata-se de monitoramento das determinações proferidas no Acórdão 7265/2012-TCU-Primeira Câmara (peça 7) , que considerou ilegal o ato de concessão de pensão civil à interessada, habilitada na condição de menor sob a guarda, com fulcro no art. 217, inciso II, alínea 'b' da Lei 8.112/1990, em sua redação original. O fundamento da decisão proferida pelo TCU foi a impossibilidade jurídica de se conceder pensão civil à referida categoria de beneficiários por esta estar derrogada pela Lei 9.717/1998, consoante entendimento firmado no Acórdão 2515/2011-TCU-Plenário.
A interessada obteve decisão favorável para a manutenção do seu benefício nos autos do processo judicial de nº 0104739-51.2013.4.02.5052. A Unidade Técnica propõe determinação à Secretaria de Fiscalização de Pessoal para que, nos termos da Questão de Ordem aprovada pelo Plenário do TCU em 8/6/2011, encaminhe ao Departamento de Assuntos Extrajudiciais da AGU, bem como à Conjur/TCU, as informações necessárias ao acompanhamento do processo de nº 0104739-51.2013.4.02.5052, em trâmite na Vara Federal de São Mateus, em favor de Karoline de Moura, por fim, o arquivamento dos autos, nos termos do artigo 169, inciso V, do Regimento Interno/TCU.
Convém lembrar que a tese firmada no Acórdão 2515/2011-TCU-Plenário, de que o art. 5º da Lei nº 9.717, de 1998, teria derrogado do Regime Próprio de Previdência Social (RPPS) dos servidores públicos civis da união a pensão instituída à categoria do menor sob guarda e do beneficiário instituído, foi superado quando da prolação do Acórdão 2379/2015-TCU-Plenário. Na ocasião, o TCU, se alinhando aos recentes posicionamentos do Supremo Tribunal Federal e do Superior Tribunal de Justiça, passou a entender que até a edição da Medida Provisória 664, de 30/12/2014, permaneceu vigente o disposto na alínea 'e' do inciso I e nas alíneas 'a', 'b', 'c' e 'd' do inciso II do artigo 217 da Lei 8.112/1990, permitindo, portanto, a concessão de pensão civil, entre outros, à pessoa designada, desde que demonstrada a dependência econômica em relação ao instituidor.
Considerando que os fundamentos pelos quais o ato em questão foi apreciado pela ilegalidade se mostraram inexistentes, tendo em vista que a pensão civil a menor sob a guarda permaneceu vigente até a data de 30/12/2014, propomos, em nome do princípio da autotutela, que o TCU declare insubsistente o Acórdão 7265/2012-TCU-Primeira Câmara, ora monitorado, com a restituição dos autos à Sefip, para que promova análise da pensão civil em tela consoante novo entendimento firmado no Acórdão 2379/2015-TCU-Plenário."
	É o relatório.

não há

Procurador Marinus Eduardo De Vries Marsico.

pensão civil. monitoramento. ato contemplando beneficiária instituída na condição de menor sob guarda. ilegalidade e negativa de registro. novo entendimento jurisprudencial sobre pensão concedida a menores sob guarda. insubsistência da decisão do TCU. necessidade de adoção de procedimentos de controle prévios ao julgamento da concessão. ATO COM ENTRADA NO TCU HÁ MAIS DE CINCO ANOS. REGISTRO TÁCITO. sentença judicial transitada em julgado garantindo o benefício. descabimento de medidas tendentes à revisão de ofício.

PENSÃO CIVIL (PCIV)

Secretaria de Fiscalização de Integridade de Atos e Pagamentos de Pessoal e de Benefícios Sociais (Sefip).

Cuidam os autos de ato de pensão civil instituída em favor de Karoline de Moura. Referida concessão foi considerada ilegal nos termos do Acórdão 7265/2012-TCU-Primeira Câmara, por se tratar de beneficiária instituída na condição de menor sob guarda, que teria sido derrogada do regime próprio de previdência dos servidores públicos por força do art. 5º da Lei 9.717/1998.
2.	Ao monitorar o acórdão em questão, a unidade instrutora identificou que a interessada obteve decisão favorável à manutenção do seu benefício nos autos do processo 0104739-51.2013.4.02.5052. Propõe, assim, que, nos termos da Questão de Ordem aprovada pelo Plenário do TCU em 8/6/2011, as informações necessárias ao acompanhamento do referido processo judicial sejam encaminhadas ao Departamento de Assuntos Extrajudiciais da AGU, bem como à Conjur/TCU.
3.	Por sua vez, o MPTCU postula, em nome do princípio da autotutela, que o TCU declare insubsistente a deliberação ora monitorada, com restituição dos autos à secretaria especializada para que promova análise da pensão civil consoante entendimento firmado no Acórdão 2376/2015-TCU-Plenário.
4.	Com efeito, o ato emitido em favor de Karoline de Moura foi considerado ilegal com amparo no entendimento anteriormente firmado pelo Acórdão 2515/2011-TCU-Plenário, no sentido de que a categoria de menor sob guarda havia sido derrogada do regime próprio de previdência dos servidores públicos por força do art. 5º da Lei 9.717/1998.
5.	Ocorre que a sobredita compreensão foi revista por ocasião do Acórdão 2376/2015-TCU-Plenário, momento em que foi assentado que:
" (...) consoante jurisprudência do Supremo Tribunal Federal e do Superior Tribunal de Justiça, o artigo 217 da Lei 8.112/1990, incluídas as alíneas 'a', 'b', 'c' e 'd' do seu inciso II, permaneceu vigente até a edição da Medida Provisória 664, de 30/12/2014, inexistindo, até então, derrogação do citado dispositivo legal em decorrência do disposto no art. 5º da Lei 9.717/1998";
6.	Assim, uma vez afastada a tese da derrogação, concordo com o MPTCU no sentido de que a autotutela é medida que se impõe, a fim de tornar insubsistente a deliberação ora monitorada. Consequentemente, seria necessária a reanálise do ato à luz do Acórdão 2376/2015-TCU-Plenário, com aplicação de rotinas de controle para esclarecer se ele preenche os pressupostos aplicáveis à espécie, a exemplo da condição de dependência econômica entre a menor beneficiária e o instituidor.
7.	Ocorre que a concessão deu entrada no TCU em 25/9/2012. Assim, incide na hipótese a tese firmada pelo Supremo Tribunal Federal ao apreciar o Recurso Extraordinário 636.533/RS, nos seguintes termos:
"Em atenção aos princípios da segurança jurídica e da confiança legítima, os Tribunais de Contas estão sujeitos ao prazo de 5 anos para o julgamento da legalidade do ato de concessão inicial de aposentadoria, reforma ou pensão, a contar da chegada do processo à respectiva Corte de Contas."
8.	Passado o quinquênio desde a chegada do ato ao TCU, deve-se considerá-lo tacitamente registrado em 25/9/2017. A partir desse momento, inicia-se nova contagem quinquenal para que o TCU promova a revisão de ofício desse registro, caso identifique que o ato viola a ordem jurídica, tudo conforme decidido pelo STF.
9.	Por aí se vê que ainda seria possível promover a referida revisão de ofício, a fim de submeter a concessão às rotinas de controle e, em caso de desconformidade, chancelar a ilegalidade do ato. No entanto, verifico, em consulta aos trâmites do processo 0104739-51.2013.4.02.5052, que a sentença judicial que garantiu a manutenção do benefício à interessada transitou em julgado em 6/3/2020.
10.	Nessas circunstâncias, compreendo que não se justifica a adoção de medidas tendentes a revisitar o registro tácito da concessão. Isso porque, ainda que o TCU concluísse que o benefício não preenche os requisitos legais aplicáveis, sua continuidade estaria garantida por força de decisão judicial transitada em julgado, independentemente de eventual negativa de registro pela Corte de Contas.
11.	Feitas essas ponderações, a proposta que apresento é no sentido de tornar insubsistente o Acórdão 7265/2012-TCU-Primeira Câmara e reconhecer o registro tácito da pensão civil da interessada.
	Ante o exposto, voto por que o Tribunal adote a deliberação que ora submeto à apreciação deste Colegiado.
	
TCU, Sala das Sessões Ministro Luciano Brandão Alves de Souza, em 6 de julho de 2021.
Ministro BRUNO DANTAS
Relator